臺灣桃園地方法院民事裁定　　　　　 100年度消債聲字第32號
聲　請　人
即　債務人　梁貴珠
上列當事人因消費者債務清理事件聲請更生，經本院司法事務官
裁定清算程序終止確定後聲請免責，本院裁定如下：
    主  文
債務人梁貴珠不免責。
    理  由
一、按法院裁定開始清算程序後，債務人有薪資、執行業務所得
    或其他固定收入，而普通債權人之分配總額低於債務人聲請
    清算前2 年間，可處分所得扣除自己及依法應受其扶養者所
    必要生活費用之數額者，法院應為不免責之裁定。但債務人
    證明經普通債權人全體同意者，不在此限；又債務人有因浪
    費、賭博或其他投機行為，致財產顯然減少或負擔過重之債
    務，而生開始清算之原因者，法院應為不免責之裁定。但債
    務人證明經普通債權人全體同意者，不在此限。消費者債務
    清理條例（下稱消債條例）第133 條、第134 條第4 款分別
    定有明文。
二、經查：
  (一)聲請人前於民國97年08月01日聲請更生，經本院裁定自97年
    10月01日上午12時起開始更生程序，嗣再經本院裁定自99年
    05月12日17時起開始清算程序，茲經本院司法事務官將聲請
    人清算財團之財產【即南山人壽保險股份有限公司解繳保單
    解約金共計新台幣（下同）51,904元】分配完結，而於99年
    12月21日裁定清算程序終止，業已告確定在案，並經本院依
    職權調閱本院97年度消債更字第611 號、97年度執消債更字
    第24號更生事件、99年度消債清字第66號及99年度司執消債
    清字第52號清算事件卷宗查閱無誤，堪信為真。
  (二)觀諸聲請人於99年05月24日在清算程序中提出之陳報狀所附
    在職服務證明書及99年薪資證明，可知聲請人自98年11月01
    日起任職桃園縣私立美麗托嬰中心暨托兒所擔任教保員，99
    年03月至99年05月薪資扣除勞健保費後實領依序為新台幣（
    下同）26,790元、19,482元、23,982元（見上開司執消債清
    卷第41至44頁），堪認於本院前揭裁定開始清算程序後，聲
    請人仍有薪資所得。且普通債權人於此清算程序中獲得分配
    總額為51,904元，有分配表可稽（見同上卷第300 至303 頁
    ）；惟聲請人聲請清算前2 年間即自97年05月12日起至99年
    05月11日止可處分所得至少約672,000 元【依本院調得聲請
    人95年之財產所得調件明細表、聲請人提出之96至98年所得
    資料清單，聲請人95、96、97、98年之所得依序為258,560
    元、149,140 元、0 元、0 元（95年部分見上開消債更卷第
    90頁，96至98年部分則見上開司執消債清卷第54、53、52頁
    ），然依其聲請更生時於本院97年09月10日訊問期日所述現
    月入5 萬元（見上開消債更卷第224 頁），又若依其於更生
    程序中提出財產及收入狀況報告書所載，其平均月薪28,000
    元（見上開司執消債更卷第144 頁背面、192 頁背面），是
    僅以聲請人自行陳報薪資計算，其聲請清算前2 年間收入至
    少約672,000 元（28,000元×24＝672,000 元）】，縱扣除
    聲請人所自陳2 年間自己及依法應受其扶養者所必要生活費
    用457,344 元（19,056元×24＝457,344 元）後，尚有餘額
    214,656 元。據上，普通債權人之分配總額顯然低於聲請人
    聲請清算前2 年間，可處分所得扣除自己所必要生活費用之
    數額，而有消債條例第133 條所規定應不免責之情事。
  (三)另聲請人所負無擔保債務總額2,990,269 元，為信用卡或或
    信用貸款所致，有債權表可考（見上開司執消債清卷第12至
    14頁）；前經本院司法事務官限期函請全體普通債權人就聲
    請人是否免責表示意見，各該債權人均具狀表明聲請人應不
    免責等情，有各該債權人之陳報狀或函文或聲請狀為憑（見
    同上卷第133 至199 、204 至244 、252 、253 頁）；再觀
    諸下列債權人所述及聲請人之消費明細：
  1.債權人台北富邦銀行表示略以：聲請人於93年04月間申請「
    指數型信用貸款」代償其他行庫之負債，計借得71萬元，詎
    其至95年04月間積欠金融機構無擔保債務累增至3,085,003
    元，倘其僅是為因應日常生活開銷而舉債度日，又何能累積
    如此債務？是其所為必有浪費、奢侈或逾越一般生活標準之
    情事等語，有該債權人陳報狀、聲請狀可佐（見同上卷第13
    5 、252 、253 頁）。
  2.債權人台新銀行表示略以：聲請人使用信用卡於92年07月共
    消費20,456元、08月共消費17,050元、09月共消費13,217元
    、10月共消費18,147元、11月共消費14,685元、12月共消費
    13,307元；93年01月共消費12,262元、02月共消費22,598元
    、03月共消費14,304元、04月共消費20,116元、05月共消費
    21,419元、07月共消費8,988 元、08月共消費9,347 元、09
    月共消費168,865 元、12月共消費25,907元；94年01月共消
    費12,005元、03月共消費77,637元、04月共消費4 萬元、06
    月共消費15,624元、07月共消費93,097元、08月共消費69,1
    32元、09月共消費11,574元。觀其消費明細內容，其中多有
    銀樓、高額油資、百貨公司、全虹通訊分期、美髮、晨朔通
    訊、啟易通企業、高額預借現金、汽車美容等非生活所必要
    支出之消費，況聲請人既開始動用循環利息，其主觀上應知
    其清償能力並不足以負擔其所欲享有之消費，惟觀其提領明
    細，其顯於知悉經濟狀況不佳之情況下，仍持續性大額消費
    ，其花費用度顯與其資力、能力及身分地位不相當，有違常
    情，難謂其消費均為生活所必需，況此尚未包含其他債權銀
    行之消費，核其所為，或於清算開始之原因有可歸責性，或
    有意增加負擔，均使多數債權人無端受害，確有消債條例第
    134 條第4 款應不免責之情事。綜上，聲請人債務形成之原
    因既係因自身花費無度所致，請求為不免責之裁定等語，有
    該債權人函文及所附聲請人信用卡消費明細足參（見同上卷
    第136 至144 頁）。
  3.債權人遠東銀行【包含受讓友邦國際信用卡股份有限公司（
    下稱友邦信用卡公司）之債權】部分：聲請人原持有該債權
    人及友邦信用卡公司之信用卡，由原友邦信用卡公司所呈聲
    請人信用卡消費明細觀之，其消費項目多為預借現金、通訊
    貸款等大筆非必要之生活花費，其消費均已逾越一般人生活
    水準而屬奢侈、浪費之消費，不應免責等語，有該債權人陳
    報狀及所附聲請人原友邦信用卡消費明細可稽（見同上卷第
    145 至148 頁）。而依上開消費明細表顯示，聲請人於93年
    07月28日信用卡餘額代償19萬元、輕鬆借現金6 萬元，94年
    07月31日預借現金2 筆共4 萬元、94年11月間預借現金5 筆
    共10萬元、94年12月間預借現金2 筆共5 萬元、94年12月27
    日在大江國際購物中心各消費1,733 元、2,641 元、3,280
    元、3,600 元（共11,254元），94年12月31日在EASYSHOP中
    壢中正二店消費19,804元，95年03月31日在大江國際購物中
    心消費9,465 元。
  4.債權人萬泰銀行表示略以：聲請人現金卡於91年09月30日開
    始動用，當年度即提領165,000 元、92年度計提領977,000
    元、93年度計提領1.227,573 元、94年度計提領916,500 元
    、95年度計提領22,000元，其交易往來期間，多次大額借款
    且採以循環小額繳款，雖曾數次全額清償，倘其能節約用度
    ，應可避免債務擴大，卻仍恣意提領，其上開消費行為顯逾
    越其每月收入所可負擔範圍，亦有消債條例第134 條第4 款
    情事，應不免責等語，有該債權人陳報狀及所附聲請人現金
    卡交易明細、申請書可查（見同上卷第149 至157 頁）。
  5.債權人大眾銀行表示略以：聲請人信用卡於94年04月代償萬
    泰銀行欠款294,046 元，其消費性質屬於非一般通常生活之
    必要費用，其消費逾越可得支配之所得，然其卻以信用卡消
    費、現金卡借款方式使債務高達299 萬餘元，可見其對大量
    消費或連續性借款並無清償能力，非但未量入為出，節約消
    費，行樸實生活，反大量舉債行奢侈性消費，超過其生活必
    需之支出，致債務益增而不能清償，顯見其於經濟狀況不佳
    情況下，猶恣意揮霍、投機，核其所為，足認其確有浪費行
    為，顯屬消債條例第134 條第4 款所稱情形，卻請求減免債
    務，不啻將其承擔之風險逕行轉嫁於債權人承擔，不符公平
    原則，請求聲請人不免責之裁定等語，有該債權人聲請狀及
    所附聲請人信用卡申請書、消費明細足憑（見同上卷第158
    至162 頁）。
  6.債權人花旗（台灣）銀行表示略以：經調閱聲請人信用卡消
    費明細帳單可知，其欠款內容有多筆百貨量販、油料燃料及
    寬頻通訊等非必要性之奢侈消費，顯係浪費致其不可負擔債
    務，符合消債條例第134 條第4 款規定裁定不免責事由，請
    不免責等語，有該債權人陳報狀及所附聲請人信用卡消費帳
    單為證（見同上卷第163 至199 、424 至462 頁）。
  7.債權人安泰銀行表示略以：其代償聲請人其他債務，而聲請
    人卻不知量入為出、縮衣節食，依消債條例第134 條第4 款
    規定應為不免責之裁定等語，有該債權人陳報狀可按（見同
    上卷第204 頁）。
  8.債權人國泰世華銀行表示略以：依聲請人於該行信用卡消費
    明細得知，前於92年09月間辦理信用卡通信貸款30萬元（分
    60期），然聲請人並未因已負債而節制其消費習慣，甚有百
    貨（太平洋SOGO百貨）、電信（和信電訊）、加油站（北興
    加油站、統一精工等）、遠百企業等非屬生活所需之消費，
    甚或於94年06月21日再辦理2 筆信用卡代償（19萬元、20萬
    元），足見其經濟狀況已無法負擔高額貸款，本應量入為出
    減少消費，然其卻又於94年07月間辦理大額通信貸款21萬元
    ，更顯其有負擔過重債務之情形，核其消費性質、大額貸款
    等顯非一般通常生活之必要費用，屬消債條例第134 條第4
    款所稱情形，故應為不免責之裁定等語，有該債權人陳報狀
    及所附聲請人信用卡消費明細可考（見同上卷第205 至208
    頁）。
  9.債權人澳商澳盛銀行（於99年04月17日承受蘇格蘭皇家銀行
    持有荷商荷蘭銀行在台資產、負債及營業）表示略以：聲請
    人積欠本行款項除擔保債務外，尚使用本行信用卡於94年08
    月辦理餘額代償借貸20萬元，並於實體或虛擬通路消費所致
    ，觀消費紀錄，聲請人之消費內容多屬分期付款購物、百貨
    消費、預借現金等，上述消費性質難謂日常生活所必要支出
    ，已涉奢侈、浪費及投機性質，可歸責聲請人，有消債條例
    第134 條第4 款之不免責事由，請裁定聲請人不免責等語，
    有該債權人函文及所附聲請人消費明細帳單等可參（見同上
    卷第209 至218 頁）。
  10.債權人渣打銀行表示略以：由明細中顯示聲請人在該行之信
    用卡借款係辦理「M11 富利貸3 年」、「聰明寰款計劃36期
    」、部分預借現金及消費款，然聲請人利用自身信用擴張銀
    行借款，而取得後之資金用途為何及是否有從事投機行為應
    由聲請人舉證說明，否則認屬有奢侈浪費之消費行為，故不
    同意債務人免責等語，有該債權人陳報狀及所附聲請人信用
    卡消費明細為憑（見同上卷第219 至244 、133 頁）。
  11.據上，聲請人分別於93年04月、07月間即已向債權人台北富
    邦銀行、友邦信用卡公司申請代償其積欠銀行之負債，理應
    撙節開支，量入為出，力求勤儉度日，努力還債，不應恣意
    揮霍，甚或浪費。惟綜觀上開債權人所述及聲請人之消費明
    細，聲請人仍頻繁刷卡消費或預借現金使用，則其每月消費
    金額時有逾越可支配所得之情事，且其消費金額與一般家庭
    日常生活所需支出，顯不相當，如是其消費並非全係生活必
    要之支出，而多有奢侈、浪費之性質，終致累積龐大欠款而
    至無法支付之地步，堪認聲請人過度消費行為，亦為開始清
    算之原因，核與消債條例第134 條第4 款所稱：「浪費、賭
    博或其他投機行為，致財產顯然減少或負擔過重之債務」之
    不免責事由相當。
  (四)綜上，聲請人既堪認有消債條例第133 條前段、第134 條第
    4 款所規定應不免責之情形，復未經普通債權人全體同意免
    責。揆諸前揭規定，聲請人自不得免責。
三、爰裁定如主文。
中    華    民    國   100    年    3     月    31    日
                        民事第三庭    法  官  周玉
以上正本係照原本作成
如不服本裁定應於送達後10日內向本院提出抗告狀，並繳納抗告
費新台幣1 千元。
中    華    民    國   100    年    4     月    6     日
                                      書記官  楊郁馨